【裁判字號】    90,上易,241
【裁判日期】    901205
【裁判案由】    損害賠償
【裁判全文】
臺灣高等法院臺中分院民事判決  九十年度上易字第二四一號
    上  訴  人  甲○○
    法定代理人  洪鴻麟
右當事人間請求損害賠償事件，上訴人對於中華民國九十年四月二十七日臺灣臺中地
方法院九十年度訴字第二八一號第一審判決提起上訴，本院判決如左：
    主    文
上訴駁回。
第二審訴訟費用由上訴人負擔。
    事    實
甲、上訴人方面
一、聲明：(一)原判決不利於上訴人部分廢棄；(二)右廢棄部分，被上訴人在第一審之訴
    及假執行之聲請駁回。
二、陳述：除援用原審所提之主張外，茲補充：
(一)、本案件上訴人將光碟片出借予他人使用，實乃因上訴人不諳法律，不知將客人所
    置於店內之光碟片出借予客人會誤觸法網，且無故意侵犯他人之著作權之情事，
    況且該光碟片並非上訴人所有，數量僅有一片，亦未於電腦中安裝虛擬程式軟體
    ，該光碟片係客人於八十九年四月間置於上訴人店內，時間僅約一個月左右。
(二)、上訴人在不知且無意之情形下，誤侵原告所有之著作財產權，侵害時間為一個月
    左右，上訴人深知已對原告之權利造成侵害，已在法律上受到應有之判刑與罰錢
    。被告請求酌量審酌損害賠償金額，其不當獲利與原判決間確有差距。
三、證據、援用原審所提出之證據。
乙、被上訴方面
    被上訴人未於言詞辯論期日到場，亦未提出書狀為聲明陳述。
丙、本院依職權調閱臺灣臺中地方法院檢察署八十九年度偵字第一○六八九號偵查卷
    宗、九十年度執字第三一三號執行卷宗、臺灣臺中地方法院八十九年度中簡上字
    第二六二號、八十九年度中簡字第一二○九號刑事卷宗。
    理    由
一、被上訴人經合法通知，無正當理由，未於言詞辯論期日到場，核無民事訴訟法第
    三百八十六條所列各款情形，爰依上訴人之聲請，由上訴人一造辯論而為判決。
二、本件被上訴人於原審主張：上訴人係設於臺中縣潭子鄉○○路○段一七號「原宿
    網際網路泡沫紅茶店」之負責人，又電腦遊戲光碟「賭神2000」，為訴外人博亞
    公司所研發之電腦遊戲軟體著作，並已於八十八年四月十二日，將著作財產權以
    書面全部讓與被上訴人歐樂公司，上訴人未經被上訴人之授權同意，故意在上址
    店內，擅自以每小時收費伍拾元，出租上開遊戲光碟予不特定之客人使用，並藉
    以牟利等語。
三、上訴人則以：其向客人收取之伍拾元，為租用電腦之費用，並非出租光碟之費用
    ，又系爭遊戲光碟，為訴外人即上訴人之友人簡俊傑所有，留置於上訴人店內，
    上訴人因客人之要求，始將系爭光碟借予客人使用，上訴人倘真欲出租光碟片牟
    利，應於開設該店之初，即備置系爭光碟片，並大量拷貝使用，何以查獲之光碟
    片數量僅有一片，上訴人將光碟片出借予他人使用，實乃因不諳法律，不知將客
    人所置於店內之光碟片出借予客人會誤觸法網，且無故意侵犯他人之著作權之情
    事，況且該光碟片並非上訴人所有，數量僅有一片，亦未於電腦中安裝虛擬程式
    軟體，該光碟片係客人於八十九年四月間置於上訴人店內，時間僅約一個月左右
    等語置辯。
四、被上訴人對於前開光碟享有著作權之事實，為上訴人所不爭執，且據原審法院依
    職權調取臺灣臺中地方法院檢察署八十九年度偵字第一○六八九號偵查卷宗內附
    之權利讓渡書可資佐證，堪信為真實。然上訴人以前詞置辯。經查：
(一)、上訴人將系爭光碟置於公開展示空間供消費者使用一事，已有證人即在場使用系
    爭光碟之劉錫鈞於警訊時供稱：伊係於八十九年五月十一日下午四時五十分許進
    入上開紅茶店內，當時店內商品項目櫃台上擺放許多遊戲光碟片，伊問上訴人如
    何玩，上訴人即將前開「賭神2000」遊戲光碟安裝在電腦內讓伊使用（警訊八十
    九年五月十一日調查筆錄）。並於同案刑事第二審審理時證稱：前開「賭神2000
    」光碟是置於上揭紅茶店內之展示櫃上，如偵查卷附照片所示，伊向上訴人說要
    玩系爭光碟時，上訴人並未說不能玩等語（本院刑事庭八十九年十月二十五日訊
    問筆錄）。再以證人即查獲本案之臺中縣警察局刑警隊偵查員吳權原於上述刑事
    第二審審理時亦證稱：其到場查獲本案時，展示架上即作如照片所示之陳列。由
    以上證人之證述，復以系爭光碟係警方至上訴人所經營之上開紅茶店內查獲等情
    ，此有前開偵查卷宗可佐，堪信為真實。雖證人簡俊傑於警訊時證稱：系爭光碟
    確係其留置於上訴人經營之紅茶店內，然依前揭偵查卷內光碟管理清單上雖記載
    「替人保管、責任重大」「客人寄放、小心保管」等字樣，惟寄放人之姓名、住
    址、聯絡電話、寄放之時間均付之闕如，與通常寄放物品保管方式顯有不同，尚
    難認該清單上之光碟確如所載單純係為他人所保管之物，再者，該清單之左下角
    處復載有安裝光碟之操作流程，故上訴人有將系爭光碟置於公開之展示架上並供
    前往該店之消費者使用之事實，同堪認定。
(二)、按使用借貸係指當事人一方以物交付他方，而約定他方於無償使用後返還其物之
    契約，民法第四百六十四條定有明文。又按出租與使用借貸，均係將物交付他人
    使用，其區別主要在於使用人是否支付代價予交付人，倘具對價性，則屬租賃而
    非消費借貸，最高法院著有八十四年臺上字第二六二七號判例，可資參照。上訴
    人所經營之泡沫紅茶店為消費性之營利單位，以招攬客戶前往該店消費作為維持
    營運之方式，依現況，網路咖啡店或網路泡沫紅茶店內之消費額在臺中地區約在
    每小時二十元至六十元不等，一般於電腦內即灌入經合法授權使用之電腦軟體，
    倘店內有置遊戲光碟，則係因電腦內無該光碟軟體，故提供予未自備光碟之消費
    者使用，使用之對價即含括在前開消費額內，且上訴人亦自承係為吸引客戶前往
    消費，故同意客人使用系爭光碟，故難謂上訴人交付系爭光碟予消費者使用，為
    無對價之使用借貸，是上訴人應屬出租系爭光碟之事實，應堪認定。
(三)、又被上訴人會同警方人員確於上訴人所經營之泡沫紅茶店內查獲消費者於該店內
    使用未經被上訴人授權使用之系爭遊戲光碟，又上訴人交付光碟予消費者使用之
    行為，應為出租，已如前述，上訴人以：倘真欲出租系爭光碟以牟利，應自經營
    之初即有此違法之舉云云置辯，已無法解免其嗣後觸法之行為，難以藉此以為上
    訴人有利之認定。又現今電腦程式中得以利用虛擬程式光碟，被上訴人所有著作
    財產權之系爭光碟亦可被虛擬光碟複製，而虛擬光碟軟體將欲複製之軟體，複製
    於硬碟中，並模擬為光碟機之區塊，使用者利用此免光碟程式，不須再放入光碟
    片，即可使用，是以一片光碟上之軟體可安裝於多臺電腦上使用，從而上訴人以
    查獲之光碟數僅有一片而辯以無違法侵害上訴人所有之著作權云云，顯屬無據。
    另上訴人復以其所經營之前開泡沬紅茶店內之電腦中並未安裝虛擬程式軟體置辯
    ，然此事實係涉上訴人侵害程度之認定，就其侵害原告著作財產權之事實，並無
    影響。
(四)、再者，被上訴人於原審指稱：系爭光碟之外盒背面及操作手冊，均有原創作公司
    博亞公司之字樣，於程式光碟正、反面亦然，版權宣告中並有著作權保障警示文
    句，並於遊戲安裝前，電腦螢幕上會出現Pro Arts Factory動畫，執行遊戲前並
    出現博亞科技圖像及博亞科技研發等字樣及版權宣告警語，此經被上訴人於原審
    所提出之系爭遊戲光碟正反面、版權宣告頁、安裝畫面警語等資料為證，是上訴
    人係故意以出租方式侵害被上訴人之著作財產權之事實，應可認定。上訴人被訴
    刑事部分，亦同此認定，業經臺中地方法院八十九年中簡上字第二六二號判決上
    訴人連續擅自以出租方式侵害他人之著作財產權，判處有期徒刑參月，併科罰金
    貳萬元確定在案，此經本院依職權調取臺灣臺中地方法院檢察署八十九年度偵字
    第一○六八九號偵查卷宗、臺灣臺中地方法院臺中簡易庭八十九年度中簡字第一
    二○九號刑事簡易訴訟程序第一審卷宗、八十九年中簡上字第二六二號簡易第二
    審案件卷宗查閱無誤，並此記明。
五、按因故意或過失不法侵害他人之著作權或製版權者，負損害賠償責任；被害人得
    依下列規定，擇一請求：(一)、依民法第二百十六條之規定請求。但被害人不能證
    明其損害時，得以其行使權利依通常情形可得預期之利益，減除被侵害後行使同
    一權利所得利益之差額，為其所受損害。(二)、請求侵害人因侵害行為所得之利益
    。但侵害人不能證明其成本或必要費用時，以其侵害行為所得之全部收入，為其
    所得利益。惟被害人如依前開規定有不易證明其實際損害額之困難，得請求法院
    依侵害情節，在一萬元以上五十萬元以下酌定賠償額，如損害行為屬故意且情節
    重大者，賠償額得增至一百萬元，著作權法第八十八條第一項前段、第二項、第
    三項定有明文。又法院依同法條第三項酌定賠償額時，須由法院持以客觀、公平
    、正義兼顧之立場，斟酌與侵權行為有關聯之事實，如加害人所減少之開支及獲
    得之利益、被害人因加害人之行為而喪失之收入、侵權行為人之動機、目的等因
    素，而為妥適審慎之量定。本件「賭神2000」電腦遊戲光碟為訴外人博亞公司結
    合智慧之結晶，創作研發而成，智慧財產乃人類精神之高度創作，而證人簡俊傑
    於警訊時證稱系爭遊戲光碟為其所有，並係其置於上訴人所經營之泡沫紅茶店內
    之時間，約一個月之光景（於八十九年四月中旬至同年五月十一日止），經上訴
    人自認在卷，前開刑事判決亦同此認定，堪信為真實，又上訴人稱該店之營業時
    間自上午十時至凌晨一時（營業時間為十五小時），並以每小時五十元之價格，
    提供系爭遊戲光碟及電腦設備予消費者使用，此為上訴人所自承在卷，然在上開
    地點及時間中，上訴人究將系爭光碟出租他人之人數、次數、時間，均難以舉證
    ，是被上訴人於原審陳稱不易證明所受損害之程度或上訴人藉系爭遊戲光碟出租
    獲利之實際數額，其於原審請求依同法條第三項之法定範圍內酌定賠償額，核屬
    正當。
六、爰審酌上訴人故意以出租方式損害被上訴人所有著作財產權之光碟數為一片，侵
    害時間為一個月等情，尚難認被上訴人受侵害之情節重大，其請求賠償壹佰萬元
    之賠償額，實屬過高，復參以上訴人係因友人將系爭光碟置其營業場所遂起投機
    佼倖之動念等情，同時兼顧著作權法為保障著作人著作權益，調和社會公共利益
    ，以促進國家文化發展之立法目的，量定上訴人之賠償額以陸萬元為適當。
七、從而，被上訴人本於著作權法第八十八條第一項、第三項之規定，請求上訴人應
    給付被上訴人損害賠償之金額，在陸萬元及自起訴狀繕本送達之翌日即八十九年
    十月二十四日起至清償日止，按年息百分之五計算之利息之範圍內，為有理由，
    應予准許。逾此所為請求，為無理由，應予駁回。原審判命上訴人應為前開給付
    ，並為假執行之宣告，核無違誤，上訴意旨，就此部分，仍執陳詞，指摘原判決
    不當，求予廢棄，為無理由，應駁回其上訴。
八、本件事證已臻明確，兩造其餘主張及舉證，與判決結果不生影響，不另論述，附
    此敘明。
九、據上論結，本件上訴為無理由，依民事訴訟法第四百四十九條第一項、第七十八
    條、第四百六十三條、第三百八十五條第一項前段，判決如主文。
中      華      民      國    九十      年     十二     月     廿五     日
~B1民事第四庭審判長法  官  黃斐君
~B2                法  官  陳蘇宗
~B3                法  官  張鑫城
右為正本係照原本作成。
不得上訴。
~B                書記官  劉智文
中      華      民      國    九十      年     十二     月    二十七    日
                                                                        Ｙ


司法院資訊處製作；財團法人民間司法改革基金會備份。
